【裁判字號】    92,上,29
【裁判日期】    920325
【裁判案由】    給付買賣價金
【裁判全文】
臺灣高等法院臺南分院民事判決  九十二年度上字第二九號  Ｊ
      上  訴  人  甲  ○  ○
      訴訟代理人  張  文  嘉  律師
      被  上訴人  元大京華證券股份有限公司
      法定代理人  乙  ○  ○
      訴訟代理人  丙  ○  ○
                  丁  ○  ○
右當事人間請求給付價金事件，上訴人對於中華民國九十一年十二月十三日台灣台南
地方法院九十一年度訴字第二五六號第一審判決提起上訴，本院判決如左：
    主   文
上訴駁回。
第二審訴訟費用由上訴人負擔。
    事   實
甲、上訴人方面：
一、聲明：
  (一)、原判決廢棄。
  (二)、被上訴人在第一審之訴及假執行之聲請均駁回。
  (三)、第一、二審訴訟費用由被上訴人負擔。
二、陳述：除與原判決記載相同者引用外，補稱：
（一）八十八年四月二十九日上訴人僅在授權書委任人欄簽名，受任人欄則為空白，
      因上訴人係受蔡澤霖要求而同意開戶，則充其量僅生授權蔡澤霖之效力，難謂
      上訴人有授權鄧明達買賣股票。且依蔡澤霖之証詞，亦不能証明上訴人有同意
      授權蔡澤霖指定之人或鄧明達以上訴人名義買賣股票。而上訴人於八十九年十
      二月二十二日雖有填具變更客戶基本資料申請書要求變更通訊住址，但當時上
      訴人並不知鄧明達以上訴人名義買賣股票，且鄧明達亦稱其在九十年元月以後
      才使用上訴人帳戶，故不能以此証明上訴人有同意授權鄧明達。
（二）按受任人應自己處理委任事務，但經委任人同意或另有習慣或有不得已之事由
      者，得使第三人代為處理（民法第五百三十七條規定），故縱上訴人有授權蔡
      澤霖，蔡澤霖未經同意亦不得複授權鄧明達以上訴人名義買賣股票。鄧明達在
      原審証稱其自九十年元月份才使用上訴人帳戶買賣股票，則八十八年五月至八
      十九年十二月使用上訴人帳戶買買股票者即非鄧明達，顯見上訴人並未授權鄧
      明達，係蔡澤霖與被上訴人為一己之私任由未經上訴人授權之人使用上訴人帳
      戶買買股票。
（三）鄧明達於九十一年六月十八日在原審証稱：「（授權書）是我簽名及蓋印，我
      是大概在九十年四月以後簽的，我簽的時候委任人已經簽好了，但是我並不認
      識被告甲○○，是元大證券的一個不知姓名的小姐拿到我家給我簽的」、「我
      是九十年元月初開始使用該帳戶的」、「我最後一次下單大概是三月二十幾日
      ，至於授權書是事後補的」、「九十年一月至三月應該都是我在使用，對交易
      紀錄沒有意見，但是對於九十年一月前的交易紀錄則不清楚」、「是的，（簽
      授權書時是在違約交割後）」、「因為有違約交割，營業員怕被查才叫我補的
      」、「認識（蔡澤霖），但他並沒有就系爭帳戶買賣股票的情形跟我聯絡過」
      「透過他（蔡修明）我認識東榮公司的老闆蔡耿榮，蔡耿榮說股價不高，為了
      股東的權益，及大股東用股票質借要維持股價，這個戶頭我們可以使用，他都
      沒有交給我任何資料，我都是和營業員電話聯絡下單」等語。由鄧明達上述証
      詞，可知鄧明達是受蔡耿榮指示，自九十年元月份起使用上訴人之帳戶買賣股
      票，且於違約交割後，由被上訴人職員持授權書至其家中予其簽名，故被上訴
      人主張八十八年四月二十九日上訴人在授權書簽名時，鄧明達亦同時在受託人
      欄簽名及上訴人之帳戶自八十八年開戶後即由鄧明達使用均顯非實在。由証人
      鄧明達之証述，亦可知其原無上訴人授權而使用上訴人帳戶買賣股票，殆違約
      交割後，被上訴人始由鄧明達在授權書補簽名，此顯違反上訴人之本意，對上
      訴人應不生效。
（四）鄧明達在第一審証稱九十年元月份以後開始使用上訴人之帳戶，而在鈞院証稱
      八十九年十二月以後經常使用上訴人之帳戶，然上訴人之帳戶自八十八年五月
      以後即有頻繁之交易，足証使用上訴人之帳戶交易股票者，除鄧明達以外尚有
      第三人在，而被上訴人不敢提出八十八年五月以後至九十年三月其間以上訴人
      之帳戶下單交易者之資料，此實係被上訴人心虛，惟恐提出該資料後將自暴其
      短，推翻其所供上訴人之帳戶自始至終均由鄧明達下單交易之不實陳述。
（五）上訴人於八十八年四月開戶時僅在一張「買賣証券授權書」上簽名，當時上訴
      人僅在委任人欄簽名，受任人欄則保留空白，而上訴人係受其老闆蔡澤霖之邀
      而同意開戶，故充其量僅能謂上訴人同意授權蔡澤霖使用其帳戶下單交易，至
      於鄧明達，不但上訴人不認識，鄧明達亦稱其不認識上訴人，依常理而言，蔡
      澤霖當然絕不可能說上訴人帳戶將由鄧明達使用，故黃雪梅証稱開戶時蔡澤霖
      已向上訴人表明帳戶將由鄧明達使用顯非實在。
（六）上訴人之帳戶除鄧明達以外，尚有其他第三者以該帳戶下單交易，而鄧明達係
      在九十年三月違約交割以後始在授權書上簽名，此點鄧明達與黃雪梅之証述一
      致，由此足証，九十年三月以前鄧明達及其他第三人使用上訴人之帳戶下單交
      易均無合法授權，迨違約交割以後，黃雪梅擔心其營業員資格遭取銷及違約之
      交易無法取償而必須自行承擔責任，遂持授權書予鄧明達補簽姓名，然後將責
      任轉嫁予上訴人，黃雪梅上述行為不僅說明鄧明達於九十年三月二十三日以上
      訴人之帳戶下單購入三十二萬股「東榮工」之股票係未經合法授權，且說明其
      平時為爭取業績而由未經授權之人以上訴人之帳戶下單交易，待違約情形發生
      後再拿出授權書由下單人補簽姓名，將全部責任推由上訴人承擔。
三、證據：援引第一審所提證據。
乙、被上訴人方面：
一、聲明：
  (一)、上訴駁回。
  (二)、訴訟費用由上訴人負擔。
二、陳述：除與原判決記載相同者引用外，補稱：
（一）授權書係與開戶契約書在同一日由上訴人所簽立，而蔡澤霖於當日亦陪同在場
      除為上訴人所自認外，於原審並由上訴人所聲請傳訊之證人蔡玉秋到庭證述屬
      實（原審卷九十一年五月二十四日言詞辯論筆錄），若上訴人委任蔡澤霖為前
      開帳戶股票買賣之受任人，理應由在場之蔡澤霖一併簽名，即可完成委任手續
      ，豈會任由受任人欄空白而予他人可填載之理；再者上訴人開立帳戶後即由蔡
      澤霖指定鄧明達下單一節，業據證人黃雪梅於原審及鈞院庭訊時到庭證明，是
      鄧明達確為上訴人於開立系爭帳戶時所合法授權之代理人，是上訴人自應就鄧
      明達委託買賣之股票負責。至於被上訴人雖於事後始行要求受任人鄧明達簽名
      ，然此僅為補正實質關係之形式動作，並不影響上訴人自始已存在之實質授權
      行為。
（二）上訴人復以鄧明達於原審證稱其自九十年元月份才使用上訴人帳戶買賣股票，
      則八十八年五月至八十九年二月使用上訴人帳戶買賣股票者即非鄧明達，顯見
      上訴人並未授權鄧明達等語置辯，然查證人鄧明達於鈞院九十二年三月五日庭
      訊時已到庭結證，乃蔡澤霖口頭告知鄧明達可使用上訴人之帳戶下單，惟就其
      何時開始使用上訴人帳戶之確切日期已不記得，上訴人之帳戶自八十八年四月
      廿九開戶後至違約日九十年三月廿三日已近二年，其中交易不下數百筆，而鄧
      明達乃受蔡氏兄弟委託負責就渠等所授權使用之眾多帳戶為所有有關「東榮工
      」股票之買賣行為，是其無從記憶個別帳戶自何時開始使用乃人之常情，並不
      足以就此推論上訴人帳戶非自開戶時即由鄧明達負責下單。再者，參諸上述授
      權書既係於八十八年四月廿九日由上訴人所簽立，並載有前開日期，倘鄧明達
      非於八十八年五月十一日（系爭帳戶第一筆交易日）即受任處理前開帳戶之股
      票買賣事宜，又豈會於事後在載有八十八年四月廿九日之授權書上簽名確認之
      理？查蔡氏兄弟為維護家族經營之「東榮工」股價，惟因礙於兄弟間均具董、
      監關係無法出名及不精通股票操作，故須由蔡澤霖以老闆身分要求員工出借帳
      戶，並委由深諳股市操作之鄧明達擔任其操盤人，上訴人事後為圖卸責，而故
      意切割成其僅授權蔡澤霖，然無論就前已證實之行為面，或就蔡氏使用帳戶之
      目的面，均足以明確證明上訴人具有授權蔡澤霖指定之人之概括意思表示。
三、證據：援引第一審所提證據。
    理   由
一、本件被上訴人起訴主張：上訴人於八十八年四月二十九日與被上訴人（原為元大
    證券股份有限公司，嗣經主管機關核准變更為元大京華證券股份有限公司）簽訂
    「委託買賣證券受託契約書」暨「櫃檯買賣有價證券開戶契約」，並於九十年三
    月二十三日，委託被上訴人以經紀方式買進「東榮工」股票三十二萬股，應付予
    被上訴人之交割金額計新台幣（下同）三百八十五萬四千四百八十四元，惟上訴
    人違背給付結算義務，依「櫃檯買賣有價證券開戶契約」第八條第一項之約定：
    「甲方違背給付結算義務時，本開戶契約當然終止，乙方即註銷其帳戶，將違約
    情形函報櫃檯中心，代辦給付結算手續」，第二項約定：「乙方依前項代辦給付
    結算所受之證券或代價，應於甲方違約之次一營業日在乙方開立之違約專戶予以
    處理，處理所得抵充甲方因違約所生之債務及費用後有剩餘者，應返還甲方，如
    有不足，得處分因其它委託買賣關係所收或應付甲方之財務予以抵扣取償，如仍
    有不足，再向甲方追償」。被上訴人依前揭約定於九十年三月二十七日向台灣證
    券交易所股份有限公司申報上訴人違約在案，並就其買進之股票予以反向沖銷，
    成交所得價金計六十二萬七千六百十一元，被上訴人因此受有三百二十二萬六千
    八百七十三元之損害未獲清償，爰請求上訴人給付該金額及其法定遲延利息等語
    。上訴人則以：其固於八十八年四月間，在委任授權承諾買賣證券授權書委任人
    欄親簽姓名，惟當時受任人欄仍為空白，迨至二年後即九十年四月間始再由被上
    訴人公司員工黃雪梅交予鄧明達完成簽名手續，並無證據證明上訴人有授權蔡澤
    霖或被上訴人公司得自行指定第三人鄧明達代為買賣股票事宜，從而鄧明達於九
    十年三月二十三日買賣「東榮工」股票，自屬無權代理，對被上訴人不生效力。
    又被上訴人依約應於九十年三月二十八日先自行處分前開股票，以為結算，惟被
    上訴人延至九十年五月三日始行賣出，其損失不應全數由上訴人負擔等語，資為
    抗辯。
二、被上訴人主張上訴人於八十八年四月二十九日與被上訴人簽訂「委託買賣證券受
    託契約書」暨「櫃檯買賣有價證券開戶契約」，嗣該帳戶於九十年三月二十三日
    委託買進「東榮工」股票三十二萬股（下稱系爭股票），因未依約辦理結算手續
    ，被上訴人乃依約定代辦給付結算手續，並於九十年五月三日將系爭股票賣出，
    成交所得價金計六十二萬七千六百十一元，被上訴人尚受有三百二十二萬六千八
    百七十三元損害等情，有上訴人不爭執其真正之「委託買賣證券受託契約」、「
    櫃檯買賣有價證券開戶契約」及被上訴人公司變更登記表影本為證，並有免辦交
    割帳戶款券劃撥資料單影本、康和綜合證券股份有限公司仁愛分公司合併買賣報
    告書暨交割憑單影本各一紙在卷可稽，堪信為真實。
三、上訴人雖主張係因受蔡澤霖之託而開戶寄存股票，不知開立帳戶係為買賣股票云
    云，惟為被上訴人所否認；而該帳戶確供股票交易之用，並經蔡澤霖於原審證稱
    ：「我是進昱印染有限公司的董事長，也是東榮工業股份有限公司的董事，因東
    榮公司的股票上櫃後改上市，要股權分散，所以要多一點股東，上訴人是我公司
    的職員，我經過他同意開戶，要將東榮公司的股票轉到他的名下，開戶契約都是
    他本人簽名及蓋章的，是由被上訴人派人到進昱公司辦理的．．我沒有寄放東榮
    公司的股票在上訴人的帳戶內」等語屬實（參原審九十一年五月二十四日言詞辯
    論筆錄）。上訴人另主張其於開戶後未保管存摺、印章，即未有買賣股票之事實
    云云，惟上訴人既簽訂「委託買賣證券受託契約書」及「櫃檯買賣有價證卷開戶
    契約」，自應依約負其責任，且其自承事後曾詢問蔡澤霖，得知上開帳戶之存摺
    、印章在蔡澤霖掌管中等情（參原審九十一年四月九日言詞辯論筆錄），倘上訴
    人未授權蔡澤霖使用該帳戶買賣股票，豈會在得知蔡澤霖持有其帳戶之存摺、印
    章後，未要求證人蔡澤霖返還，而任由蔡澤霖使用？又上開帳戶自開戶後迄九十
    年三月間，交易達數百筆，非在少數，被上訴人並依上訴人開戶時所書立之通訊
    住址寄送對帳單；上訴人甚且於八十九年十二月二十二日，填具「變更客戶基本
    資料申請書」，要求變更通訊住址，此亦有上訴人不爭執之客戶交易明細表、客
    戶基本資料卡、變更客戶基本資料申請書、大宗限時掛號／掛號函件執據、掛號
    郵件收件回執（均影本）附卷可據。倘上訴人就前開帳戶買賣股票之事未為授權
    ，豈會在收受對帳單後，未加反應，甚且填具「變更客戶基本資料申請書」，要
    求變更通訊地址？凡此均足認上訴人就前開帳戶買賣股票之事已有授權。況按由
    自己之行為表示以代理權授與他人，或知他人表示為其代理人而不為反對之表示
    者，對於第三人應負授權人之責任，民法第一百六十九條定有明文，上訴人既於
    收受股票買賣對帳單時，未提出異議，上訴人自亦無解於表見代理授權人之責任
    。
四、上訴人雖另主張其係受蔡澤霖之託而同意開戶，僅生授權蔡澤霖之效力，並無授
    權鄧明達買賣股票之意思，且鄧明達自九十年元月份才使用上訴人帳戶買賣股票
    ，則在此之前係蔡澤霖與被上訴人未經上訴人授權使用上訴人帳戶買買股票云云
    。惟查前開授權書係與「委託買賣證券受託契約書」、「櫃檯買賣有價證券開戶
    契約」在八十八年四月二十九日，由上訴人同時簽立，而蔡澤霖於當日亦陪同在
    場，此為上訴人所不爭，並經上訴人聲請傳訊之證人蔡玉秋於原審證實（參原審
    九十一年五月二十四日言詞辯論筆錄），若上訴人僅指定委任蔡澤霖為前開帳戶
    股票買賣之人，理應由在場之蔡澤霖一併簽名，完成委任手續，豈會任由受任人
    欄空白之理？是上訴人於簽立前開授權書時，顯有概括委任蔡澤霖或其他第三人
    以該帳戶為股票交易之意思，上訴人主張僅授權蔡澤霖使用該帳戶云云，委無足
    採。上訴人又以鄧明達係自九十年元月份才使用上訴人前開帳戶，因而主張該帳
    戶在此之前係遭他人無權使用云云，惟查鄧明達於原審固證稱其自九十年元月份
    才使用上訴人之帳戶云云，然其於本院審理時復證稱：「（問：何時開始（以上
    訴人名義在被上訴人處交易股票）的？）不太記得。我與蔡耿榮是朋友，在八十
    九年十二月以後我才『比較常用』這個戶頭，第一次使用是何時，我也忘記了」
    等語（參本院九十二年三月五日準備程序筆錄），復參諸鄧明達於九十年補簽之
    前開授權書，係由上訴人於八十八年四月二十九日所簽立，而該帳戶隨即於同年
    五月十一日起開始下單買賣股票，此為上訴人所不爭，倘鄧明達未經授權，豈會
    於事後在載有八十八年四月二十九日之授權書上簽名確認？是鄧明達於原審證稱
    其自九十年元月份才使用上訴人之前開帳戶云云，其真意應係指其於九十年元月
    後才「比較常用」系爭帳戶，非謂於此之前未曾使用該帳戶，上訴人執此爭執，
    顯無依據。
五、上訴人開立帳戶後，即由蔡澤霖指定鄧明達下單一節，亦據營業員黃雪梅於原審
    證稱：「（問：是否有持買賣證券授權書給鄧明達簽名？系爭股票買賣是否你承
    辦的？）有，在九十年三月份時我拿給鄧明達簽名的。八十八年五月十一日起的
    股票交易就是東榮工的蔡澤霖指定鄧明達下單的，鄧明達是以電話下單的，一開
    始是我去西寧北路蔡澤霖的公司去辦開戶的，蔡澤霖帶上訴人甲○○來簽名的．
    ．是庭上的甲○○辦的．．當時就有簽壹份空白授權書，因為蔡澤霖當天就有說
    由鄧明達下單，後來本來要拿授權書給鄧明達簽，但是疏忽沒有拿給鄧明達蓋，
    下單全部都是鄧明達下的」等語（參原審九十一年七月十六日言詞辯論筆錄），
    另據鄧明達於原審證稱：「（買賣證券授權書是否為你簽名及蓋章？係何人委託
    你辦理股票買賣事宜？系爭股票買賣情形為何？）是我簽名及蓋印，我是大概在
    九十年四月以後簽的，我簽的時候委任人已經簽好了，但是我並不認識上訴人甲
    ○○，是元大證券的一個不知姓名的小姐拿到我家給我簽的，因為上訴人甲○○
    帳戶的股票下單是我辦理的，因為東榮公司要護盤叫我下單．．我認識東榮公司
    的老闆蔡耿榮，蔡耿榮說．．這個戶頭我們可以使用．．我都是和營業員電話聯
    絡下單．．我都是和黃雪梅接觸的．．這個戶頭本來就是黃雪梅在管理的，而且
    東榮公司也叫我找她．．（是否認識蔡澤霖？）認識」（參原審九十一年六月十
    八日言詞辯論筆錄）等語，鄧明達雖於九十年四月以後始補簽授權書，惟委任並
    非要式行為，其補簽受任人姓名仍不影響之前其受託為股票交易之效力。
六、被上訴人主張其依證券經紀商申報委託人違約案件處理作業要點第三條第一款之
    規定，於上訴人違約之次日即九十年三月二十八日開盤時即行委託訴外人康和證
    券將系爭股票賣出，惟因當時市場違約須處分之股數高達五千餘張，當日成交量
    僅有三十餘張，且係依電腦隨機方式決定其交易之優先順序，致九十年五月三日
    始行賣出之事實，業據其提出上訴人不爭執之股票收盤參考價查詢表為證。觀諸
    該股票收盤參考價查詢表之記載，於九十年三月二十三日上訴人買進系爭股票時
    ，「東榮工」之成交筆數尚有三百二十筆，成交股數達四百零三萬四千零一股，
    惟於上訴人違約之次日即九十年三月二十八日成交筆數卻僅有四筆，成交股數為
    三千零二股，自九十年三月二十九日起至九十年五月三日前，成交筆數僅一筆者
    更有三日，其餘成交筆數亦多在個位數，成交股數亦僅自一千餘股至三萬餘股不
    等，迄至九十年五月三日，成交筆數始提高至八百三十二筆，成交股數為一千三
    百四十三萬零三股，此為上訴人所不爭，再參以財團法人中華民國證券櫃檯買賣
    中心證券商營業處所買賣有價證券業務規則第三十五條第二項第一款第三點但書
    規定：「但與成交價格相同之一方如未全部滿足時，該一方之買賣申報，依電腦
    隨機方式決定其交易之優先順序」，被上訴人委無法自由決定系爭股票賣出之日
    期及價格。是被上訴人於九十年五月三日始行賣出，應無可歸責之處。上訴人主
    張被上訴人有故意違約之情事，其事實自應由上訴人負舉證之責；其要求被上訴
    人提出自九十年三月二十八日起即掛牌出賣之證明，並無足採。
七、從而，被上訴人依契約法律關係，請求上訴人給付股票價差三百二十二萬六千八
    百七十三元，及自支付命令聲請狀繕本送達翌日（即九十年十二月十二日）起至
    清償日止，按週年利率百分之五計算之利息，應予准許。原審因而為上訴人敗訴
    之判決，並酌定相當之擔保金額准許兩造假執行及免為假執行之聲請，經核並無
    不合。上訴意旨指摘原判決不當，求予廢棄改判，為無理由，應予駁回。
八、本件事證已臻明確，兩造其餘攻擊防禦方法及所提證據，核於判決結果不生影響
    ，無一一論述之必要，附此敘明。
據上論結，本件上訴為無理由，依民事訴訟法第四百四十九條、第七十八條，判決如
主文。
中      華      民      國    九十二    年      三      月    二十五    日
                                    臺灣高等法院臺南分院民事第二庭
~B1審判長法官  吳    志    誠
~B2      法官  周    素    秋
~B3      法官  楊    省    三
右為正本係照原本作成。
上訴人如對本判決上訴，須於判決送達後二十日內向本院提出上訴狀，未表明上訴理
由者，應於上訴後二十日內向本院提出理由書。
中      華      民      國    九十二    年      三      月      二十六  日
~B法院書記官  謝    淑    玉


司法院資訊處製作；財團法人民間司法改革基金會備份。
